【裁判字號】    98,行商訴,81
【裁判日期】    980910
【裁判案由】    商標註冊
【裁判全文】
智慧財產法院行政判決
                                    98年度行商訴字第81號
                                    98年8月27日辯論終結
原      告  甲○○
訴訟代理人  桂齊恆律師
複 代 理人  謝智硯律師
被      告  經濟部智慧財產局
代  表  人  乙○○（局長）住同上
訴訟代理人  丙○○
上列當事人間因商標註冊事件，原告不服經濟部中華民國98 年3
月4 日經訴字第09806108110 號訴願決定，提起行政訴訟。本院
判決如下：
    主  文
原告之訴駁回。
訴訟費用由原告負擔。
    事實及理由
一、事實概要
    緣原告前於96年12月27日以「尚青ㄟ」商標（下稱系爭商標
    ），指定使用於商標法施行細則第13條所定商品及服務分類
    表第43類之飲食店、小吃店等服務，向被告申請註冊。案經
    其審查，認系爭商標圖樣上之「尚青ㄟ」，指定使用於飲食
    店、小吃店等服務，為所指定服務品質之說明，應不准註冊
    ，以97年11月24日商標核駁第311335號審定書為核駁之處分
    。原告不服，提起訴願，經遭決定駁回，遂向本院提起行政
    訴訟。
二、原告主張：
  (一)系爭商標圖樣上之「尚青ㄟ」乃原告首創使用於所指定服務
    之標誌，其中「尚」字有「猶、還」或「推崇」等意思，「
    青」字係指「顏色」，在閩南語中更有「尚未成熟」之意，
    「ㄟ」屬注音符號，發音類似語助詞，表示說話者之語氣，
    不具特殊意義，則整體文字若以國語解讀，顯為創新之組合
    ，即或以閩南語發音聯想，仍僅能形容新鮮或不成熟之意，
    與原處分所指「最合口味或最合意」根本無關，縱如原決定
    所指系爭商標整體以台語表示之意涵為「最新鮮的」之意，
    惟服務品質之好壞無法用新鮮與否來判斷，則「尚青ㄟ」整
    體文字與系爭商標所指定之「飲食店、小吃店」等服務實無
    直接明顯之關連。
  (二)「尚青ㄟ」商標早已經原告實際使用於所指定之餐廳服務，
    在台北縣三重市、三峽鎮及蘆洲市設有營業據點，原告更透
    過第四台及廣播強力播放廣告宣傳，已為相關消費者所知悉
    ，又由於「尚青ㄟ」羊肉爐店提供之羊肉味美、不腥羶，每
    到冬令進補時都客滿為患，更受到媒體之強力推薦，再利用
    搜尋網站搜尋原告經營之羊肉爐餐廳即可發現，原告之「尚
    青ㄟ」羊肉爐店已受到多位網友之喜愛且在部落格上回應附
    和，則系爭「尚青ㄟ」商標經由實際之使用及銷售，應已建
    立獨特之品牌形象，為消費者所知悉；被告固指出在原告提
    供之部分使用資料中，原告之「尚青ㄟ」商標係與鍋子設計
    圖或「正港鮮宰」等文字併用，非作為商標使用，惟觀諸系
    爭商標之實際使用態樣，無論名片、招牌或筷子上，「尚青
    ㄟ」之字體均經特別設計且大而明顯，再證諸原告三鶯旗艦
    店之門口懸掛大型戶外廣告上標示有極大之「尚青ㄟ」，則
    相關消費者一見到即可認識其為表彰原告服務之標誌，是不
    僅絕無使人誤認其為「飲食店、小吃店」等服務之說明文字
    之可能，更符合商標法第23條第4 項之規定，理應准予註冊
    。
  (三)再者，原告檢索商標資料發現在各類商品及服務中，以中文
    讀音相同之「尚青」或「上青」作為商標文字，經被告核准
    註冊者，依證物四所示所在多有，則被告於本案中獨謂系爭
    商標不得註冊，難謂符行政程序法所揭示之公平、平等原則
    。被告既已核准多件包含「尚青」或「上青」之商標註冊，
    足見商標中包括此一用語，並非即不得註冊。又被告及原決
    定機關雖謂註冊第584723號「尚青及圖COCORABBIT」等商標
    獲准註冊諸案例，與本案案情有別，要難比附援引云云，惟
    證物四各商標中，註冊第883207號「尚青」商標係指定使用
    於冰棒、雪糕、冰淇淋、聖代冰淇淋等商品；註冊第883950
    號「尚青」商標則指定使用於果凍、仙草凍、愛玉凍( 粉)
    、龜苓膏凍( 粉) 等商品；註冊第1069008 號「尚青及CHS
    設計圖形」商標指定使用於貢丸、速食濃縮肉湯、鮑魚、魚
    排、魚板、蛤肉等商品；註冊第1159236 號「尚青及圖」商
    標指定使用於檳榔等商品；註冊第910655號「上青ㄟ」商標
    指定使用於啤酒商品；註冊第951620號「上青」商標指定使
    用於豆腐、豆乾等商品，均屬飲料及食品，倘如被告所稱「
    尚青ㄟ」有「最新鮮、最合口味」之意，則以中文「尚青」
    與冰淇淋、聖代冰淇淋、果凍、龜苓膏凍( 粉) 、貢丸、檳
    榔、啤酒、豆腐等食品商品之品質更屬關係密切，被告既未
    認該等商標文字為所指定商品之說明，則原告今以「尚青ㄟ
    」商標申請註冊於飲食店、小吃店等服務，自亦無說明所指
    定服務之可言，應未違反商標法第23條第1 項第2 款之規定
    ，原處分及原決定明顯過於主觀牽強且有失公平一貫。
  (四)並聲明求為判決撤銷訴願決定及原處分，被告就系爭商標申
    請註冊應作成核准之審定。
三、被告抗辯：
  (一)系爭商標圖樣係由中文「尚青」2 字及注音符號「ㄟ」自左
    至右排列所組成，依我國消費者普遍認知，其中「尚」字，
    台語有「最」之意，而「青」字，台語有「生」、「新鮮」
    之意（參照台北高等行政法院95年訴字第3437號判決意旨）
    ，故其商標整體以台語表示之意涵為「最新鮮的」之意，乃
    常用之口語化用詞，且台語之使用於目前國內社會又極為普
    遍，是原告以之作為商標圖樣，指定使用於飲食店、小吃店
    等服務，依社會一般通念，自有使相關消費者對服務本身所
    提供商品之品質產生直接之聯想，與所指定服務本身之說明
    有密切關聯，依首揭法條規定，自不得註冊。
  (二)就原告次申請註冊階段檢送之名片、店面照片、電視廣告光
    碟2 片及訴願階段檢送之廣告託播（製作）合約書、有線電
    視播出時間表、網站資料等證據資料觀之，主要為全羊大餐
    或羊肉爐等之行銷廣告，而其中標示本件商標圖樣「尚青ㄟ
    」者，多數係伴隨與「正港現宰」、「正港鮮宰」或「鮮宰
    」等文字連用或與呈冒煙狀之鍋子設計圖等併用，其予相關
    消費者之認知，係強調其所提供之全羊大餐或羊肉爐乃採用
    最新鮮之羊肉食材之廣告用語，尚無法作為識別商品或服務
    來源之標識，自難以該等證據資料逕認本件商標圖樣，業經
    原告使用且在交易上已成為其服務之識別標識，而得依商標
    法第23條第4 項之規定，排除首揭法條之適用，准予其註冊
    。
  (三)至原告所舉註冊第584723號「尚青及圖COCORABBIT」、註冊
    第883207號及第883950號「尚青」商標、註冊第1069008 號
    「尚青及CHS 設計圖形」商標、註冊第1159236 號「尚青及
    圖」商標等商標圖樣獲准註冊案例，核其商標圖樣與本件商
    標並不相同，或所指定使用之商品或服務有別，案情各異，
    且屬另案妥適與否之問題，要難比附援引。
  (四)並聲明求為判決駁回原告之訴。
四、經查：
  (一)按商標「表示商品或服務之形狀、品質、功用或其他說明者
    」，不得註冊，為商標法第23條第1 項第2 款所明定。所謂
    「商品之說明」係指商標之文字、圖形、記號、顏色、聲音
    、立體形狀或其聯合式，依社會一般通念如為商品本身之說
    明或與商品本身之說明有密切關聯者，即有該款不得註冊之
    適用。另「有第1 項第2 款規定之情形…，如經申請人使用
    且在交易上已成為申請人商品或服務之識別標識者，不適用
    之。」則為同法第23條第4 項所規定。
  (二)系爭商標圖樣係由中文「尚青」2 字及注音符號「ㄟ」自左
    至右排列所組成，依我國消費者普遍認知，其中「尚」字，
    台語有「最」之意，而「青」字，台語有「生」、「新鮮」
    之意，故其商標整體以台語表示之意涵為「最新鮮的」之意
    ，乃常用之口語化用詞，且台語之使用於目前國內社會又極
    為普遍，是原告以之作為商標圖樣，指定使用於飲食店、小
    吃店等服務，依社會一般通念，自有使相關消費者對服務本
    身所提供商品之品質產生直接之聯想，與所指定服務本身之
    說明有密切關聯，依首揭法條規定，自不得註冊。
  (三)原告雖訴稱系爭商標經其實際使用於所指定之餐廳服務，已
    為相關消費者所知悉，應已建立獨特之品牌形象，相關消費
    者一見到，即可認識其為表彰原告服務之標誌，符合商標法
    第23條第4 項之規定等語。惟查，就原告於申請註冊階段檢
    送之名片、店面照片、電視廣告光碟2 片，訴願階段檢送之
    廣告託播（製作）合約書、有線電視播出時間表、網站資料
    ，及於本院提出之名片、店面照片（三重店、三鶯店、蘆洲
    店）、電視廣告光碟2 片、廣告託播（製作）合約書、全聯
    有線電視播出時間表、網頁資料等證據資料觀之，主要為全
    羊大餐或羊肉爐等之行銷廣告，而其中標示本件商標圖樣「
    尚青ㄟ」者，多數係伴隨與「正港現宰」、「正港鮮宰」或
    「鮮宰」等文字連用或與呈冒煙狀之鍋子設計圖等併用，其
    予相關消費者之認知，係強調其所提供之全羊大餐或羊肉爐
    乃採用最新鮮之羊肉食材之廣告用語，尚無法作為識別商品
    或服務來源之標識，自難以該等證據資料逕認本件商標圖樣
    ，業經原告使用且在交易上已成為其服務之識別標識，而得
    依商標法第23條第4 項之規定，排除首揭法條之適用，准予
    其註冊。
  (四)至原告所舉註冊第584723號「尚青及圖COCORABBIT」等商標
    獲准註冊諸案例，核其商標圖樣與本件商標並不相同，或所
    指定使用之商品或服務有別，案情各異，且屬另案妥適與否
    之問題，基於商標註冊個別審查原則，要難比附援引，執為
    系爭商標應准予註冊之有利論據，併予敘明。
五、綜上所述，被告以系爭商標之申請註冊有違商標法第23條第
    1 項第2 款規定，所為核駁之處分，揆諸首揭法條規定及說
    明，核無違誤，訴願決定予以維持，亦無不合。原告訴請撤
    銷訴願決定及原處分，並命被告就系爭商標申請註冊應作成
    核准之審定，為無理由，應予駁回。
六、據上論結，本件原告之訴為無理由，爰依智慧財產案件審理
    法第1 條、行政訴訟法第98條第1 項前段，判決如主文。
中    華    民    國    98     年     9    月    10   日
                   智慧財產法院第二庭
                               審判長法  官  陳國成
                                     法  官  蔡惠如
                                     法  官  陳忠行
以上正本係照原本作成。
如不服本判決，應於送達後20日內，向本院提出上訴狀並表明上
訴理由，如於本判決宣示後送達前提起上訴者，應於判決送達後
20日內補提上訴理由書（須按他造人數附繕本）。
中    華    民    國    98     年     9    月    10   日
                                     書記官  陳士軒


司法院資訊處製作；財團法人民間司法改革基金會備份。
